---
title: "RFM Model"
author: "Lynn"
date: "2021/8/21"
output: html_document
---

```{r setup, include=FALSE}
knitr::opts_chunk$set(echo = TRUE)
```

# RFM Model

参考文献:
[RFM模型及R语言实现](https://blog.csdn.net/sinat_26917383/article/details/50662785?utm_source=app&app_version=4.13.0&code=app_1562916241&uLinkId=usr1mkqgl919blen)
[R语言构建RFM模型（代码）](https://blog.csdn.net/kMD8d5R/article/details/80211801?utm_source=app&app_version=4.13.0&code=app_1562916241&uLinkId=usr1mkqgl919blen)

RFM模型是市场营销和CRM客户管理中经常用到的探索性分析方法，透过模型深入挖掘客户行为背后的价值规律，进而更好地利用数据价值推动业务发展和客户管理。

RFM是三种客户行为的英文缩写：

- R：Recency  —— 客户最近一次交易时间的间隔。R值越大，表示客户交易距今越久，反之则越近；
- F：Frequency—— 客户在最近一段时间内交易的次数。F值越大，表示客户交易越频繁，反之则不够活跃；
- M：Monetary —— 客户在最近一段时间内交易的金额。M值越大，表示客户价值越高，反之则越低。

一般通过对RFM三个原始指标进行分箱操作（分位数法），获得三个指标各自的若干个水平因子（需要注意因子水平大小的对应的实际意义）：

- R_S:基于最近一次交易日期计算得分，距离当前日期越近，则得分越高，否则得分越低；
- F_S:基于交易频率计算得分，交易频率越高，则得分越高，否则得分越低；
- M_S：基于交易金额得分，交易金额越高，则得分越高，反之得分越低。

同时为了对每个客户进行综合评价，也可将以上三个得分进行加权计算（权重规则可由专家制定或者营销人员自行根据业务决定，这里统一采用100:10:1）。

RFM = 100R_S + 10F_S + 1*M_S

RFM核心便是构建在R、F、M三个指标得分构成的立方体组合内，形成一个非常直观的客户价值矩阵。

最终通过对R_S、F_S、M_S三指标的得分组合，形成八种客户价值类型，营销人员可以通过以上组合形成的客户类群，针对性的进行活动营销，进而提升客户价值和营收水平。

通过RFM分析识别优质客户，可以据此制定个性化沟通与营销服务，可以为营销决策提供更好地支持。

```{r}
# 1.数据准备

#* 最近一次消费(Recency)      
#* 消费频率(Frenquency)       
#* 消费金额(Monetary)

setwd('D:/R/project/mygit/learning/')
library('openxlsx')
library('magrittr')
library('dplyr')
library('scales')
library('ggplot2')
library("easyGgplot2")
library("Hmisc")  
library('foreign')
library('lubridate')
mydata <- spss.get("trade.sav",datevars = '交易日期',reencode = 'GBK') 

# 分析数据集“sales.xlsx”：1.xlsx文件，需要采用`xlsx`或`openxlsx`包；2.有5个sheet，可以每个sheet导入一个数据框，再用`rbind`粘贴成一个数据框【可否直接导入有多个sheet的excel文件？】；3.4个变量中有1个日期型变量，该如何去处理才能成功导入，是否需要将日期型变量拆分成三个变量年、月、日，这样可以按年分析或按月分析【当日期数据为有规律的year-month-day或year/month/day时，用strsplit()函数拆分】。

mydata2015 <- read.xlsx("sales.xlsx", sheet = 1)
str(mydata2015)  # 检验变量类型
attach(mydata2015)
names(mydata2015)
mydata2015$提交日期 <- as.Date(mydata2015$提交日期, "%y%m%d")


names(mydata) <- c('OrderID','UserID','PayDate','PayAmount') 
start_time <- as.POSIXct("2017/01/01", format="%Y/%m/%d") %>%  as.numeric()
end_time <- as.POSIXct("2017/12/31", format="%Y/%m/%d") %>%  as.numeric()
set.seed(233333)
mydata$PayDate <- runif(nrow(mydata),start_time,end_time) %>% as.POSIXct(origin="1970-01-01") %>% as.Date()
mydata$interval <- difftime(max(mydata$PayDate),mydata$PayDate ,units="days") %>% round() %>% as.numeric()

# 按照用户ID聚合交易频次、交易总额及首次购买时间：

salesRFM <- mydata %>% group_by(UserID) %>% summarise(Monetary = sum(PayAmount), Frequency = n(), Recency = min(interval))


# 2.计算得分

#分箱得分：

salesRFM <- mutate(  salesRFM, rankR  = 6- cut(salesRFM$Recency,breaks = quantile(salesRFM$Recency, probs = seq(0, 1, 0.2),names = FALSE),include.lowest = TRUE,labels=F), rankF = cut(salesRFM$Frequency ,breaks = quantile(salesRFM$Frequency, probs = seq(0, 1, 0.2),names = FALSE),include.lowest = TRUE,labels=F),  rankM = cut(salesRFM$Monetary  ,breaks = quantile(salesRFM$Monetary,  probs = seq(0, 1, 0.2),names = FALSE),include.lowest = TRUE,labels=F),  rankRMF = 100*rankR + 10*rankF + 1*rankM)
#标准化得分（也是一种计算得分的方法）

salesRFM <- mutate(salesRFM, rankR1 = 1-rescale(salesRFM$Recency,to = c(0,1)),  rankF1 = rescale(salesRFM$Frequency,to = c(0,1)),  rankM1 = rescale(salesRFM$Monetary,to = c(0,1)),  rankRMF1 = 0.5*rankR + 0.3*rankF + 0.2*rankM)


# 3.客户分类

#对RFM分类：

salesRFM <- within(salesRFM,{R_S = ifelse(rankR > mean(rankR),2,1) 
F_S = ifelse(rankF > mean(rankF),2,1)  
M_S = ifelse(rankM > mean(rankM),2,1)})

#客户类型归类：

salesRFM <- within(salesRFM,{Custom = NA  
Custom[R_S == 2 & F_S == 2 & M_S == 2] = '高价值客户'  
Custom[R_S == 1 & F_S == 2 & M_S == 2] = '重点保持客户'  
Custom[R_S == 2 & F_S == 1 & M_S == 2] = '重点发展客户'    
Custom[R_S == 1 & F_S == 1 & M_S == 2] = '重点挽留客户'  
Custom[R_S == 2 & F_S == 2 & M_S == 1] = '重点保护客户'  
Custom[R_S == 1 & F_S == 2 & M_S == 1] = '一般保护客户'  
Custom[R_S == 2 & F_S == 1 & M_S == 1] = '一般发展客户'  
Custom[R_S == 1 & F_S == 1 & M_S == 1] = '潜在客户'
})


# 4.分析结果可视化

## 4.1 查看RFM分箱后客户分布状况：

# RFM分箱计数

ggplot(salesRFM,aes(rankF)) + geom_bar()+ facet_grid(rankM~rankR) + theme_gray()

## 4.2 RFM热力图：

# RFM heatmap

heatmap_data <- salesRFM %>% group_by(rankF,rankR) %>% dplyr::summarize(M_mean = mean(Monetary))
ggplot(heatmap_data,aes(rankF,rankR,fill =M_mean ))+geom_tile() 
+ scale_fill_distiller(palette = 'RdYlGn',direction = 1)

## 4.3 RFM直方图：

# RFM直方图 

p1 <- ggplot(salesRFM,aes(Recency)) + geom_histogram(bins = 10,fill = '#362D4C')
p2 <- ggplot(salesRFM,aes(Frequency)) + geom_histogram(bins = 10,fill = '#362D4C')  
p3 <- ggplot(salesRFM,aes(Monetary)) + geom_histogram(bins = 10,fill = '#362D4C')  
ggplot2.multiplot(p1,p2,p3, cols=3)

## 4.4 RFM两两交叉散点图：

# RFM 两两交叉散点图

p1 <- ggplot(salesRFM,aes(Monetary,Recency)) + geom_point(shape = 21,fill = '#362D4C' ,colour = 'white',size = 2)
p2 <- ggplot(salesRFM,aes(Monetary,Frequency)) + geom_point(shape = 21,fill = '#362D4C' ,colour = 'white',size = 2)  
p3 <- ggplot(salesRFM,aes(Frequency,Recency)) + geom_point(shape = 21,fill = '#362D4C' ,colour = 'white',size = 2)  
ggplot2.multiplot(p1,p2,p3, cols=1)

# 5.数据结果导出

# 导出结果数据

write.csv(salesRFM,'salesRFM.csv')
```

